【裁判字號】    97,訴,1202
【裁判日期】    980226
【裁判案由】    有關教育事務
【裁判全文】
臺北高等行政法院判決
                                      97年度訴字第1202號
                              .
原      告  甲○○
被      告  臺北醫學大學
代  表  人  乙○○
訴訟代理人  黃景安  律師
上列當事人間因有關教育事務事件，原告不服教育部中華民國97
年3 月12日台訴字第0970016088A 號訴願決定，提起行政訴訟。
本院判決如下：
    主  文
原告之訴駁回。
訴訟費用由原告負擔。
    事  實
一、事實概要：
  (一)緣原告原係被告公共衛生暨營養學院保健營養學系之學生，
    原告在校94學年度年級成績符合規定而升第二學年，於95學
    年度二年級第一學期修習學分16學分，學期成績總平均49.0
    6 分，實得學分7 學分，第二學期修習學分18學分，學期成
    績總平均54.11 分，實得學分8 學分，原告在被告95年學年
    度二年級第一學期及第二學期連續兩次不及格科目達修習學
    分總數二分之一以上，符合被告學則第30條第1 項之規定，
    已達退學標準。嗣民國96年7 月12日原告報名該校96學年度
    藥學系之轉系考試（下稱系爭考試），被告以退學程序尚在
    進行中，為考慮原告之權益，以由原告簽具切結書方式同意
    原告參加96學年度校內轉系考試，並於切結書上明確記載若
    校方依學則規定完成保健營養學系學籍退學程序，則完全清
    楚原告在學校已無學籍，轉系考試亦由校方以無效方式處置
    。同日該被告寄出原告之成績單，因原告未提出申請成績複
    查，故其95學年度學業成績業經確認，符合該校學則第30條
    第1 項之規定，被告爰以96年8 月3 日北醫校教字第096000
    1554號函知原告退學處分。嗣同年8 月7 日轉系考試放榜，
    （96）校教招字第108 號公告藥學系最低錄取總成績為67.7
    7 分，共錄取20名，原告之成績雖為78.35 分，惟同日96學
    年度招生委員會第9 次委員會議決議，因原告已核定為該校
    之退學生，即不具有錄取資格，故未錄取之。原告不服，向
    轉系考試委員會提出異議，經轉系考試招生委員會96年8 月
    23日以（96）校教招字第110 號函復原告略以：「因原告轉
    系資格受學則第30條第1 項之規定而喪失，退學規定為大學
    自治規範，不符轉系資格規定即與考試權公義無關」。原告
    不服其轉系考試未錄取，向被告學生申訴評議委員會（下稱
    申評會）提出申訴，經被告申評會於96年9 月17日作成評議
    為申訴駁回。被告乃以96年10月2 日北醫校祕字第09600019
    69號函檢送該校申訴評議決定書。
  (二)原告之父林朝同於轉系考試學生申訴評議委員會召開當日表
    示未收到退學處分書，經學校多次補寄該函，嗣原告接獲後
    復於96年11月22日以該退學轉知函未附記救濟期間，非屬退
    學處分書，且亦未送達於林朝同之戶籍地，其送達顯有重大
    瑕疵。原告在該系4 學期之德行成績均在80分以上，亦受該
    校頒發2 次獎學金，緣環境因素而疏忽僅差2 學分，懇請賜
    予原告補修所欠2 學分免於退學等語，向學校學生申訴評議
    委員會提出申訴。旋經被告申評會於96年12月10日作成評議
    為申訴駁回。被告乃以96年12月14日以北醫校祕字第096000
    2575號函檢送該校申訴評議決定書。原告仍不服，提起訴願
    ，遭決定駁回，遂提起本件行政訴訟。
二、兩造聲明：
  (一)原告聲明：
    1.訴願決定及原處分均撤銷。
    2.訴訟費用由被告負擔。
  (二)被告聲明：
    1.駁回原告之訴。
    2.訴訟費用由原告負擔。
三、兩造之爭點：
  (一)原告主張之理由：
    1.程序方面
      (1)按「行政機關作成限制或剝奪人民自由或權利之行政處
        分前，除已依行政程序法第39條規定，通知處分相對人
        陳述意見，或決定舉行聽證外，應給予該處分相對人陳
        述意見之機會。但法有規定者，從其規定。又觀自行政
        程序法第102 條、104 條及114 條等規定，人民陳述意
        見機會之賦予，係強調人民程序參與之權利主體化，要
        求行政機關不應僅以便宜行事為足，亦不得將人民視為
        『權利客體』。故而，行政機關於作成限制或剝奪人民
        自由或權利之行政處分時，若疏於給予人民陳述意見之
        機會而無法補正，該行政處分即存在違法事由。」合先
        敘明。
      (2)然查，原告以在「大一」年級之優異成績符合資格規定
        而報名「繳費」參加系爭考試，同年7 月31日公布該「
        藥學系」轉系考試分數成績獲得「78.35 分」，然該系
        最低錄取標準之分數僅為「67.77 分」。嗣後，被告並
        未通知原告參加系爭考試已達錄取資格之分數而未予錄
        取之原因，迨於96年9 月17日（開學之後）始召開被告
        學生申評會，才當場告知原告因欠缺2 個學分已遭退學
        ，並於96年11月14日始由代表人（即原告父親）親收該
        退學說明函（註：該函並未明確告知救濟事宜，故非行
        政處分）。然查，原告（已成年）於96年11月14日之前
        ，亦未收到被告之任何處分。基上，被告於作出影響攸
        關原告終生前途重大權益之退學處分，乃屬重大行政處
        分之前，依法應予以原告陳述意見之機會後，再作適當
        之處分為宜。詎料，被告逕於96年8 月3 日遽予作出「
        退學」之重大行政處分，而未予以原告於該行政處分前
        之陳述機會。準此，顯有違反上揭行政程序法等規定而
        剝奪原告之「表意權」及「考試權」等權益。基此，被
        告對於本件「系爭考試」撤銷錄取之行政處分，顯與上
        揭法條意旨不符，顯有重大瑕疵，實難謂合法，況有違
        「先程序後實體」之法律原則，故應予撤銷。
      (3)申評會於96年9 月17日會中執稱：原告於報名繳費後，
        臨考前所簽下之「切結書」作為駁回申訴之主因。惟查
        ，被告註冊組因原告異議為何報名繳費「系爭考試」後
        ，未發予准考證，並要原告呈上「意見書」後，再開會
        決定是否發予上揭系爭考試之准考證，然註冊組於接受
        原告意見書後，當晚急電原告於7-8 時許務必到該註冊
        組面談，嗣即要原告簽下註冊組事先擬好之「定型化切
        結書」，始准發予「系爭考試」之准考證。然查，如此
        單面意思表示之「定型化切結書」並非原告之自由意思
        表示，惟定型化契約依法應予至少7 天之審閱期間（即
        躊躇期間），況本切結書在被告主導之下，且含有不利
        原告之對待給付條件，於似脅迫交換下所簽下之切結書
        （又未將該切結書一份，交付原告留底，以酌利害關係
        。），始能換取「系爭考試」之准考證，顯非原告之表
        意甚明，而有違反民法第92條前段規定得以撤銷意思表
        示。又原告於情急所迫之下，所簽立含有交換條件且不
        利於原告之切結書，且令原告事先拋棄憲法所賦予「考
        試受教」之權益，顯有違反法律上之強制規定。況被告
        趁原告之急，且迫使原告簽立非自由意思之切結書，實
        有違反「公平原則」及「誠信原則」與民法第71條前段
        及同法第72條等強制規定。
      (4)被告註冊組於原告註冊時，即明知原告新住址乃為台北
        縣三重市○○○路162-6 號（詳低收入戶住址）。然依
        上揭，兩大之「退學」及「撤銷錄取」等行政處分，均
        未函知原告之戶籍地，送達程序顯有重大瑕疵，難謂合
        法。
    2.實體部分：
      (1)觀自憲法賦予人民享有「受教、學習及考試」等基本權
        益，其間又以「考試權」乃為眾多考生視為雀躍龍門之
        不二法門。故「考試」一途乃國家至企業擢拔人才以及
        莘莘學子等，進入學堂公平競爭之準繩與圭臬，亦是先
        進民主國家與企業及學校等，唯一用人取才及入學之方
        法。基此「考試權」乃神聖公平、正義之象徵，不容忽
        視。
      (2)惟原告乃依據被告「臺北醫學大學轉系考試辦法」第2
        條第3 項規定（下稱轉系考試辦法），完成轉系考試，
        並獲得遠高於最低錄取標準分數67.77 分之78.35 分，
        惟竟榜上無名，實有損及原告考試上榜錄取之權益。經
        原告向被告「註冊組」詢問結果，乃為「尚欠二學分」
        所致。然而依被告轉系辦法，並未明白規定「必須無任
        何欠缺學分要求」者，方能參加轉系考試之規定。故為
        維護轉系考試「公平性」、被告轉系考試辦法之「信賴
        性」、保證考生的合理信賴利益，以及基於「法律有疑
        義時，應作有利於人民之解釋，（in dubio pro reo）
        的法理」，應當不能許可此種「後來補加」的限制錄取
        之要件，而損及考生經考試錄取就學之權益。
      (3)況查，原告畢業於建國中學，本擬獻身於「醫學」為終
        生志向。前年轉系「醫學系」，嗣經參加被告校內轉系
        醫學系考試，筆試亦高分通過，但因過度緊張，以致於
        「面試」時，未能獲得佳分，致使未能如願成為「醫學
        系」之一員。嗣又以滿懷希望成為被告「藥學系」學生
        ，然又遭一次不合理之沉重打擊，情何以堪。惟查，原
        告在被告學校大一之學業成績均在82分以上，尤其「大
        一」及「大二」等操性成績，亦均在80分以上。又原告
        自家道中落後，不為時下不當之物慾所引誘如：吸毒、
        抽煙、嚼檳榔、把妹、打架滋事等云云不良習慣且能潔
        身自愛，並對祖母患有重度老人痴呆症（即阿玆海默氏
        症）照顧有加，並對雙親極為孝順，更對家中3 位妹妹
        之功課克盡教導，學業成績均相當亮麗。然原告雖長期
        患有慢性鼻竇炎影響睡眠作息，仍勵志求學以進入被告
        就讀為榮。原告之求學及為人處世之態度，雖家道中落
        ，仍勤學自勉而兼打工貼補家用，且於前年通過被告「
        醫學系」筆試，去年亦參加轉系考試且以高分考上藥學
        系。緣此，果若無法順利上榜就學「藥學系」，實有愧
        對於家父及師長的勉勵。揆諸上情，足見原告不失為是
        位好學生，從而切望鈞院能本於愛護青年學子之立場，
        賜予原告一個機會，俾使奉獻醫藥學系之初衷能夠實現
        。
    3.就被告96年10月2 日北醫校秘字第0960001969號函部分，
      訴願決定以：「．．．查訴願人聲明不服之前揭號函係指
      不服臺北醫學大學就訴願人藥學系之轉系考試所為未錄取
      之決定，惟該決定並未影響其學生身分，亦未侵害其受教
      育之權利，．．．，爰依前揭釋字第382 號解釋之意旨，
      訴願人除循學校內部申訴途徑謀求救濟外，自不得對之提
      起行政爭訟。揆諸前揭說明，訴願人對之提起訴願，於程
      序自難謂合，應不予受理。」，惟認事用法顯有違誤，應
      予撤銷。查：
      (1)按訴願法第1 條第1 項：「人民對於中央或地方機關之
        行政處分，認為違法或不當，致損害其權利或利益者，
        得依本法提起訴願。．．．。」；同法第3 條第1 項：
        「本法所稱行政處分，係指中央或地方機關就公法上具
        體事件所為之決定或其他公權力措施而對外直接發生法
        律效果之單方行政行為。」。
      (2)本件原告參加被告96年度校內轉系考試之「藥學系」考
        試，獲得考試分數成績為78.35 分高於該系最低錄取標
        準分數，卻未獲錄取，經原告申訴後，為被告「轉系考
        試委員會」於96年9 月17日駁回原告之申訴（被告96年
        10月2 日北醫校秘字第0960001969號評議書），致損及
        原告受教育之機會，自屬對於人民憲法上受教育之權利
        有重大影響，此種處分行為應為訴願法及行政訴訟法上
        之行政處分。是教育部決定訴願不受理，於法自有未合
        。
  (二)被告主張之理由：
    1.緣原告原係被告公共衛生暨營養學院保健營養學系之學生
      ，原告在校94學年度年級成績符合規定而升第二學年，於
      95學年度二年級第一學期修習學分16學分，學期成績總平
      均49.06 分，實得學分7 學分，第二學期修習學分18學分
      ，學期成績總平均54.11 分，實得學分8 學分，原告在被
      告95年學年度二年級第一學期及第二學期連續兩次不及格
      科目達修習學分總數二分之一以上，依被告學則第30條規
      定：「學生學期學業成績連續二次不及格之學分數，達該
      學期修習學分總數二分之一者，應令退學」，惟原告於96
      年7 月12日報名參加系爭考試，被告註冊組認原告二年級
      二學期學業成績學分數連續二分之一以上不及格，臨退學
      處分，而不符參加系爭考試資格，但退學程序尚在進行中
      ，原告在被告，仍具有學籍，且第一年級之成績符合參加
      系爭考試，故被告之註冊組於原告報名參加系爭考試，於
      審查時告知原告有關學則第30條之規定，經原告充分了解
      後，於96年7 月16日立具切結書請求在退學程序尚未核定
      前同意原告參加系爭考試，若被告依學則規定完成退學程
      序，則原告完全清楚在被告已無學籍，系爭考試亦由被告
      以無效方式處理，原告絕無異議等語，因此，被告准原告
      參加系爭考試。
    2.依被告「申請覆查及更改成績辦法」第6 條規定：「前項
      有關本辦法之申請，限在該科成績通知單寄出後（以郵戳
      為憑）二星期內提出，逾期概不受理」。原告之學期成績
      ，被告於96年7 月12日寄出，並於同月13日寄達，然原告
      並未依規定於限期內申請覆查及更改成績，原告95學年度
      學業成績業經確定，經被告校內程序簽准被告應予退學，
      於96年8 月3 日以北醫校教字第0960001554號函通知原告
      之聯絡人林朝同即原告之父，於同月4 日寄達由林朝同收
      受。系爭考試於96年8 月7 日放榜，原告之成績雖達錄取
      標準，但原告於96年8 月3 日已遭退學處分，而喪失被告
      學校之學籍，故其參加系爭考試之成績亦屬無效，而未予
      錄取，原告不服提出異議，經轉系考試招生委員會於96年
      8 月23日以書函函復以退學規定為大學自治規範，原告不
      符轉系資格規定即與「考試權」公義無關，原告復於96年
      9 月10日提出申訴，被告96學年度學生申訴評議委員會於
      96年9 月17日議決駁回原告之申訴，並於96年10月2 日以
      北醫校秘字第0960001969號函寄達評議書，原告再於96年
      11月26日提出申訴，被告之96學年度學生申訴評議委員於
      96年12月10日議決予以駁回，並於96年12月14日以北醫校
      秘字第0960002579號函案達原告。
    3.按大學自治為憲法第11條講學自由之保障範圍，大學對於
      教學研究與學術事項，諸如內部組織、課程設計、研究內
      容及畢業條件等，均享有自治權、國家依憲法第162 條對
      大學所為之監督，應以法律定之，並應符合大學自治之原
      則，行政機關亦不得以命令干預大學教學之內容，及課程
      之訂定，而妨礙教學、研究自由（司法院釋字第380 號及
      第450 號解釋參照），又司法院釋第563 號解釋：「．．
      ．大學學生退學之有關事項．．．有關考核學生與品行之
      權責，其依規定程序訂定有關章則，使成績未符一定標準
      或品行有重大偏差之學生予以退學處分，亦屬大學自治之
      範疇．．．」，由此觀之，如「考試規則」及「退學處分
      」等為「直接涉及研究與教學之學術重要事項，屬大學自
      治權之範疇，故被告依大學法相關規定訂定之「學則」，
      其中訂有關於「成績」、「退學」及「轉系」之規定，並
      依其規定另訂「轉系考試辦法」及「申請覆查及更改成績
      辦法」等，且本件原告退學程序亦皆依學則等相關規定辦
      理，自始未逾越大學自治之範疇，應無違反憲法第23條侵
      害人民權益之問題，原告提起本件訟顯無理由。
    4.原告主張其依據被告之「轉系考試辦法」簡章第2 條第3
      項規定，符合「藥學系」轉系報考資格完成報名手續，取
      得被告96學年度轉系考試准考證，於96年7 月31日得知考
      試成績為78.35 分，遠高於該系最低錄取分數67.77 分，
      原告未被錄取，實有損及原告「受教權」、「考試權」、
      「錄取就學權益」，以及維護轉系考試「公平性」，及轉
      系考試辦法之「信賴性」，保證考生的合理信賴利益，以
      及基於「法律有疑義時，應作有利於人民解釋的法理」應
      當不能許可此種「後來補加」的限制錄取之要件，而損及
      考生經考試錄取之權益云云。惟查，原告於96年6 月29日
      期末考試結束時，其95學年度第一學期及第二學期連續兩
      期不及格科目達修習學分總數二分之一以上，依被告之學
      則第30條規定已達退學要件，於96年7 月12日寄出原告之
      成績，原告於96年7 月12日報名轉系考試，被告之註冊組
      認原告已面臨退學處分，但在退學處程序尚未完成前，原
      告尚係被告之在籍學生身分，因此，告知原告有關學則第
      30條規定之內容，原告充分了解後，於96年7 月16日立具
      切結書，請求在退學程序尚未完成前同意原告參加系爭考
      試，若被告依學則規定完成原告退學程序，則原告完全清
      楚原告在被告已無學籍，系爭考試亦由被告以無效方式處
      理，原告絕無異議，因此，被告准原告參加系爭考試，原
      告於收到被告寄發之成績單，並未依「申請覆查及更改成
      績辦法」第6 條之規定於限期內申請覆查或更改成績，而
      告確定，原告退學之程序已告完成而予以退學，被告完全
      基於大學自治之法則處理事務，且原告又立具切結書才參
      與系爭考試，於原告退學之程序完成時，原告已完全了解
      原告已不具被告之學籍，既無學籍，就無所謂轉系之事實
      ，其所參加之系爭考試，亦因無學籍而無效，被告並無損
      及原告之「受教權」、「考試權」、「錄取就學權益」，
      以及轉系考試之「公平性」，及轉系考試辦法之「信賴性
      」；而被告所訂定之規則、辦法等均無任何疑義，當然無
      法為原告有利之解釋；原告既然喪失學籍，其所參加之系
      爭考試亦屬無效，當然不被錄取，且為原告所明知之事實
      ，原告之主張顯無理由。
    5.末查原告以被告於96年9 月17日始召開學生申訴評議委員
      會，才當場告知原告因欠缺2 個學分已遭退學，並於96年
      11月14日始由其父林朝同親收該退學說明函，該函未明確
      告知救濟事宜，於96年11月14日前，亦未收到被告任何處
      分，被告於作出重大行政處分前，依法應予原告陳述意見
      之機會，詎被告於96年8 月內部事先遽以對原告為退學之
      重大行政處分，剝削原告之表意權，及考試權，而原告報
      名參加系爭考試，被告未發予准考證，並要求原告提出意
      見書後，通知原告至註冊組簽下事先擬好之「定型化切結
      書」，並非原告自由意思表示，且未給予7 天之審閱期間
      ，況該切結書含有不利原告之對待給付條件，原告似在脅
      迫交換下所簽之切結書，始能換取系爭考試之准考證，顯
      非原告之表意甚明而有違反民法第92條前段規定，得以撤
      銷意思表示；又原告於情急所迫之下，所簽立含有交換條
      件且不利原告之切結書，且令原告事先拋棄憲法所賦予「
      考試受教」之權益，顯有違法律上之強制規定，實有違公
      平原則、誠信原則」民法第71條前段及同法第72條之強制
      規定云云，惟查：
      (1)被告之轉系考試係屬大學自治權之範疇，其所訂定之報
        考條件，凡合乎條件者，均可參予轉系考試，其中最主
        要之條件為報考者必須為被告在籍之學生。
      (2)查原告於96年6 月29日期末考試結束時，其95學年度第
        一學期及第二學期，連續兩期不及格科目達修習學分總
        數二分之一以上，依被告之學則第30條規定已達退學要
        件，被告於96年7 月12日寄出原告之成績，原告於同日
        報名參加轉系考試，然原告依被告所定訂之「申請覆查
        及更改成績辦法」第6 條之規定於限期內申請覆查或更
        改成績，經獲得覆查准予更改成績，使不及格之學分數
        少於二分之一，則原告不必受退學處分；原告報考系爭
        考試時因原告雖然連續二期學分總數二分之一以上不及
        格；若有正當理由，或成績計算算錯誤，經依規定申請
        覆查或更改成績，使不及格之學分少於總學分二分之一
        以下時，則可免遭退學處分，而保留學籍，因此被告之
        註冊組於96年7 月16日通知原告到場告知原告有學則第
        30條規定會受退學處分，但因退學處分之程序尚未完成
        ，原告仍係被告在籍學生，若在參加考試後，因退學處
        分之程序完成，確定被退學，則考試成績雖然達錄取成
        績，亦不能錄取准予轉系，因原告已非被告在籍學生，
        請原告考慮是否仍欲參加考試，若仍欲參加考試，則應
        立具切結書，以免事後有所爭執，被告並無強制或脅迫
        原告簽立切結書之事，完全在原告自由意旨下簽立系爭
        切結書。
      (3)再查參加系爭考試並非消費行為，而係取得轉系過程之
        能力考試，凡具有被告之在籍學生，其考試成績在錄取
        標準者，均可轉系成功，由於原告具有被退學之要件，
        且原告尚有就其學期考試成績提出覆查或更改之權利亦
        即退學處分程序尚在進行中，原告依規定可以申請覆查
        或更改成績，故於原告報考系爭考試時，被告之註冊組
        即告知原告有被退學之虞，而無法榜上有名，為免事後
        之紛爭，由原告立具切結書，所謂切結書係當事人片面
        之意思表示，其詞句無所謂定型化之問題，而以原告之
        學識，就切結書之內容並無無法了解之情事存在，原告
        既在其本人自由意思之情形下簽立切結書，被告並無強
        制或脅迫之情事，如原告主張被告對其有強制或脅迫之
        情事，應由原告負舉證之責，原告簽立切結書，並無違
        反任何強制或禁止規定，亦無違反公序良俗，原告空言
        主張其簽立切結書有民法第71條前段及72條規定無效之
        情事，亦無同法第92條規定得撤銷其意思表示之事實存
        在。
      (4)又查被告於96年7 月12日將原告之成績單寄出，該成績
        單於96年7 月13日送達原告依「申請覆查或更改成績辦
        法」第6 條之規定。應於寄出後二星期提出申請，則原
        告應於96年7 月27日以前申請覆查或請求更改成績，但
        原告並未依規定辦理，則原告連續二學期修習學分逾總
        學分二分之一以上不及格之事實業已確定，亦即原告退
        學處分之程序，已因原告未提出覆查或更改成績之申請
        而告確定，而於96年8 月3 日以北醫校教字第09600015
        54號函通知原告之聯絡人轉知原告於96年8 月10日前攜
        帶身分證來校辦理離校手續，而系爭考試於96年8 月7
        日放榜前，原告已非被告在籍學生，當然榜上無名，被
        告完全依據大學自治之有關規定辦理，原告並非如原告
        主張於96年9 月17日開學生申訴評議會才當場告知原告
        因欠缺2 個學分已遭退學，而係於96年7 月13日送達原
        告成績學時，原告已知其修習之學分總學分有二分之一
        以上不及格，且被告之學則第30條規定亦為原知所知者
        ，原告又不依規定申請覆查或更改成績而完成退程序，
        被告於96年8 月4 日函知原告聯絡人即原告之父林朝同
        轉知原告予以退學處分，原告指於96年11月14日前未收
        到任何處分，顯非事實，且原告未被錄取而提出異議時
        ，被告於96年8 月23日即函知原告因依學則第30條之規
        定應令退學而喪失轉系資格，被告係依據大學自治有關
        規定辦理，並非剝奪原告之考試權。
    6.綜上所陳，被告完全依據大學自治有關規定處理原告參予
      系爭考試之事項，就原告之申訴無理由，依法予以駁回，
      原告不服向教育部提起訴願，教育部以依司法院釋字第56
      3 號解釋之意旨，為維持學術品質，健全學生人格發展，
      大學有考核學生學業與品行之權責，被告依規定程序訂定
      有關章則，亦屬大學自治之範疇，有關學業之評定，自應
      尊重教師及學校本於專業及對事實真相之熟知所為之決定
      ，除該決有違法或顯然不當之情形，否則應受尊重，認被
      告對原告所為退學處分於法尚非無據，又原告指被告對原
      告作出影響其重大權益之退學處分未給予陳述意見之機會
      再作適當之處分一節，經查被告之學生申訴評議委員96年
      12月6 日即以電子郵寄暨傳真方式寄送開會列席通知單予
      原告，並邀請原告到會說明，惟原告96年12月7 日傳真回
      函不克出席另委託其家長列席說明，嗣於會議中經以電話
      聯絡原告之家長，始知其表示無法出席，被告並無原告所
      指不給予陳述意見之機會，因此教育部認為原告之訴願無
      理由，而予以駁回，應屬正當，原告提起本件訴訟既然無
      理由，應請依法予以駁回。
    理  由
一、被告代表人原為許重義，97年7 月變更為乙○○，茲由其具
    狀聲明承受訴訟，核無不合，應予准許。
二、本件事實概要已如前述，有相關卷證可稽，堪予認定。原告
    不服，循序提起行政訴訟，主張：(一)原告並未接獲被告所為
    之退學處分，乃迄原告申訴何以其轉學考試獲得高分，卻未
    能錄取，被告於96年9 月17日始召開學生申評會，才當場獲
    知原告已遭退學，並遲至96年11月14日始由原告之父親林朝
    同收受被告96年8 月3 日北醫校教字第0960001554號退學函
    。被告於作成退學處分前，未予原告陳述之機會，有違行政
    程序法之規定。(二)原告於報名轉學考試後，為取得准考證，
    被迫簽下之「切結書」，非出於原告之自由意思所為，且令
    原告事先拋棄憲法所賦予之「考試受教」權，顯有違反「公
    平原則」及「誠信原則」，與民法第71條前段及第72條等強
    制規定。(三)被告轉系辦法，並未要求應考者必須未欠缺任何
    學分，原告既已高分通過轉學考試，被告自不能事後另為限
    制，損及原告權益。(四)被告註冊組於原告註冊時，即明知原
    告新住址乃為台北縣三重市○○○路162-6 號，惟本件退學
    及撤銷錄取等行政處分，均未向該址送達，顯有重大瑕疵。
    (五)被告所為撤銷錄取之處分乃行政處分，訴願決定認非屬行
    政處分，亦有違誤。是本件原告提起撤銷之訴之程序標的，
    分別為被告96年8月3日北醫校教字第0960001554號函退學處
    分，及被告對原告查詢其何以高分未能通過轉學考試所為96
    年8月23日（96）校教招字第110號函之處置。
三、有關被告96年8月3日北醫校教字第0960001554號函退學處分
    ：
  (一)按「大學學生修讀本校或他校輔系、雙主修、學程、跨校選
    修課程、保留入學資格、轉學、轉系（組）所、轉學程、休
    學、退學、開除學籍、成績考核、學分抵免與暑期修課、國
    外學歷之採認、服兵役與出國有關學籍處理、雙重學籍及其
    他與學籍有關事項，由大學列入學則，報教育部備查。」大
    學法第28條第1 項定有明文。被告據以訂定學則第30條第1
    項規定：「學生學期學業成績連續2 次不及格科目之學分數
    ，達該學期修習學分總數2 分之1 者，應令退學。」。
  (二)查原告95學年度第1 學期共修習16學分，其學期成績總平均
    為49.06 分，實得學分數為7 學分；同學年第2 學期共修習
    18學分，學期成績總平均為54.11 分，實得學分數為8 學分
    ，此有原告成績單附於原處分卷第1 、2 頁，復為原告所不
    爭執，則原告成績確已達該校學則第30條第1 項之退學要件
    。則被告作成退學處分，並無違誤。至原告主張被告未予原
    告陳述意見之機會云云，按行政程序法第103 條規定：「有
    下列各款情形之一者行政機關得不給予陳述意見之機會︰一
    …五行政處分所根據之事實，客觀上明白足以確認者。……
    」；第114 條第1 項規定：「違反程序或方式規定之行政處
    分，除依第111 條規定而無效者外，因下列情形而補正︰三
    、應給予當事人陳述意見之機會已於事後給予者。…」。查
    本件原告成績已達退學處分之要件，已屬客觀明確，且被告
    學生申評會於作成申評會決議前，已以電子郵寄暨傳真方式
    寄送開會列席通知單予原告，邀請原告到會說明，惟原告96
    年12月7 日傳真回函不克出席另委託其家長林朝同列席說明
    ；嗣於會議中經以電話聯繫林朝同，其表示無法出席，此經
    載明於96年12月10日被告96學年度學生申評會第2 次會議紀
    錄可憑。足認被告事後仍給予原告陳述意見之機會，原告主
    張自不可採。
  (三)原告另主張上開退學處分未合法送達，惟查該退學處分已經
    被告向原告登錄於校內資料之住址「台北縣三重市○○○路
    49巷5號1樓」進行送達，經原告之父林朝同於96年8月4日蓋
    章簽收，此有掛號郵件查單、簽收清單附於原處分卷第19、
    20頁可憑。原告之父林朝同以輔佐人之地位於本院辯論時陳
    稱當時房屋因捷運工程而拆遷，伊並未居住於該處，該退學
    處分亦非伊所簽收云云，惟其並未舉證以實其說，尚難採信
    。又縱認系爭退學處分於96年8 月4 日所為之送達為不合法
    ，然按行政處分兼具有「外部效力」與「內部效力」，前者
    指行政處分已對外通知，對外宣布其存在事實；後者指行政
    處分已產生其欲發生之法律效果（規制內容），兩者行政處
    分之效力固常同時發生，但亦可能因行政處分規定內容溯及
    既往，使內部效力早於外部效力發生。故行政處分如溯及既
    往發生效力，並非當然違法。次按「行政處分之溯及力其要
    件有三：1.須受處分之相對人有預見可能性。2.須不損及第
    三人之權益。3.須有溯及之可能性。且僅限於存續力，不及
    於確定力，以免剝奪受處分人之行政救濟權利，違反正義原
    則。」，最高行政法院97年度判字第607 號判決意旨參照。
    本件原告於辯論期日自承其於成績單寄發前即知其有連續二
    學期成績不及格達總學分之1/2 ，並曾試圖希望教授給予補
    救之機會（見本院卷第163 頁），足認原告對此退學處分具
    有預見可能性，且不損及第三人之利益，是該處分不待合法
    送達，於被告96年8 月3 日作成時即已經發生效力，使原告
    喪失學籍。另嗣後原告於被告學生申評會為原告申訴轉學考
    試未獲錄取而開會時，表示未收到退學處分書，被告即已另
    行補寄，原告接獲後以退學處分未有教示記載為由提出申訴
    ，已經被告申評會受理，並無損其救濟權利，故系爭退學處
    分在96年8 月4 日所為之送達是否合法，即毋庸再予審究。
四、有關被告96年8月23日（96）校教招字第110號函部分：
  (一)按被告學則第38條規定：「學生於第二學年開始前得申請轉
    系，其於第三學年開始前申請者，得轉入性質相近學系三年
    級，或性質不同學系二年級肄業；…，學生轉系辦法另訂之
    。」。被告轉系考試辦法第5 條規定：「申請轉系學生，應
    符合下列規定：一本校在學學生認為所讀學系與本人志趣不
    合，已修畢該學系一年級必修科目，且所有成績均及格者。
    …」。又被告學生申訴暨處理辦法第7 條規定：「學生於收
    到學校對於個人生活、學習獎懲處分書或學生會及其他相關
    學生自治組織受到學校之懲處或其他措施及決議之事件後，
    如有不服，應於知悉措施之次日起10日內以書面提出申訴；
    但因不可抗力，致逾期限者，得向本會聲明理由，請求許可
    。」；第30條規定：「學生遭受退學或開除學籍之處分，經
    向學校提出申訴後，未獲救濟者，得於收到申訴評議書之次
    日起30日內，向教育部提出訴願，訴願時並應檢附學生申訴
    評議書及處分通知書。」。另按司法院釋字第382 號解釋：
    「各級學校依有關學籍規則或懲處規定，對學生所為退學或
    類此之處分行為，足以改變其學生身分並損及其受教育之機
    會，自屬對人民憲法上受教育之權利有重大影響，此種處分
    行為應為訴願法及行政訴訟法上之行政處分。受處分之學生
    於用盡校內申訴途徑，未獲救濟者，自得依法提起訴願及行
    政訴訟。」。再按行政訴訟法第107 條第1 項第10款規定，
    原告之訴，若有起訴不合程式或不備其他要件，且其情形無
    從補正者，行政法院應逕以裁定駁回之。
  (二)查原告因成績已達退學要件，經被告以96年8 月3 日北醫校
    教字第0960001554號函作成退學處分，該處分即發生內部效
    力，使原告於96年8 月3 日喪失學籍，已如前述。而依前揭
    被告學則第38條及被告轉系考試辦法第5 條規定，轉系係允
    許在學學生改變學習領域之一種方式，原告於96年8 月3 日
    既已喪失學籍，即非被告學校之在學學生，自不具有參加轉
    系考試之資格，與原告有無簽立切結書無涉。被告96年8 月
    23日（96）校教招字第110 號函，係針對原告同年8 月10日
    向被告申訴主張其於轉學考試中獲得高分應予錄取，所為之
    函復，內容略謂：「因您轉系資格受學則第30條『……』而
    喪失；退學規定為大學自治規範，不符轉系資格規定即與『
    考試權』公義無關」，此有該公函附於原處分卷第23頁可憑
    。故此公函純係向原告說明其不具參加轉學考試之資格，應
    屬被告就原告申請參加轉學考試之一種處置，並非原告所稱
    之「撤銷錄取」，與司法院釋字第382 號解釋所指之「對學
    生所為退學或類此之處分行為，足以改變其學生身分並損及
    其受教育之機會」之處分尚屬有間。故原告除循學校內部申
    訴途徑謀求救濟外，自不得對之提起行政爭訟。是以，本件
    原告聲明不服被告96年8 月23日（96）校教招字第110 號函
    ，並非行政處分，原告即不得對之起訴。
五、綜上所述，本件被告作成之系爭退學處分並無違誤，另函復
    原告其不具參加轉學考試之資格，則非行政處分；被告申評
    會作成申訴駁回之決定，及訴願決定予以維持，俱無違誤。
    原告訴請撤銷退學處分與該部分訴願決定，為無理由，應予
    駁回；訴請撤銷被告所為其不具參加轉學考試資格之函復，
    則為不合法，爰併於本件判決中予以駁回，以符訴訟經濟。
據上論結，本件原告之訴為一部無理由，一部不合法，爰依行政
訴訟法第98條第1項前段，判決如主文。
中    華    民    國     98   年     2    月    26    日
                       臺北高等行政法院第四庭
                               審判長法  官  鄭  小  康
                                     法  官  陳  秀  
                                     法  官  李  玉  卿
上為正本係照原本作成。
如不服本判決，應於送達後20日內，向本院提出上訴狀並表明上
訴理由，如於本判決宣示後送達前提起上訴者，應於判決送達後
20日內補提上訴理由書（須按他造人數附繕本）。
中    華    民    國    98    年     2    月    26    日
                                     書記官  陳  又  慈


司法院資訊處製作；財團法人民間司法改革基金會備份。
